【裁判字號】    91,訴,103
【裁判日期】    920411
【裁判案由】    偽造有價證券
【裁判全文】
臺灣臺東地方法院刑事判決                      九十一年度訴字第一三號
    公  訴  人  臺灣臺東地方法院檢察署檢察官
    被      告  辛○○○
    指定辯護人  本院公設辯護人 甲○○
右列被告因偽造有價證券案件，經檢察官提起公訴（九十年度偵字第一六七八號、第
一六七九號），本院判決如左：
    主  文
辛○○○無罪。
    事  實
一、公訴意旨略以：被告辛○○○自民國八十四年九月十五日起，自任互助會會首，
    召集丁○○、乙○○、丙○○○、己○○、庚○○（即會單上所載之潘春秀）等
    會員三十餘人，連同會首共計三十三會（會期應至八十七年五月十五日止），約
    定每會新台幣（下同）二萬元，每月十五日開標，底標一千五百元，採內標制，
    得標者應開立本票。嗣因被告辛○○○週轉困難，無從悉數交付已得標之己○○
    及庚○○之會款，而己○○及庚○○亦因而不願簽發本票，被告辛○○○為謀繼
    續收取其餘活會會員之會款，遂意圖供行使之用，並基於概括犯意，先於八十五
    年五月十五日，在其臺東縣卑南鄉○○村○○路五三七巷二弄一號之住處，偽造
    業於八十四年底退會之丙○○○之署押，再冒用其名義簽發三紙面額俱為二萬元
    之本票之有價證券（發票人為「陳秀美」、票號為３５９１０９、４７０１７６
    、４７０１７７）；又於八十五年七月十五日，以相同之手法冒用庚○○之名義
    簽發三紙面額俱為兩萬元之本票（發票人為「庚○○」、票號為３５８９７７、
    ３５８９７８、３５８９８１）；復於同年十月十五日以相同之手法冒用己○○
    之名義簽發三紙面額俱為兩萬元之本票（發票人為「己○○」、票號為４７０１
    ８４、４７０１９１、４７０１９２），並連續向乙○○與丁○○等活會會員提
    出行使，而交付各該期之會款予被告辛○○○，因認被告係涉犯刑法第二百零一
    條第一項之偽造有價證券罪嫌等語。
二、按犯罪事實應依證據認定之，無證據不得推定其犯罪事實，刑事訴訟法第一百五
    十四條定有明文。又認定不利於被告之事實，須依積極證據，苟積極證據不足為
    不利於被告事實之認定時，即應為有利於被告之認定，更不必有何有利之證據；
    又告訴人之告訴，係以使被告受刑事訴追為目的，是其陳述是否與事實相符，仍
    應調查其他證據以資審認，最高法院著有三十年度上字第八一六號、五十二年台
    上字第一三○○號等判例意旨可資參照。而刑法上所謂偽造，以無權簽發或製作
    之人冒用他人名義簽發或製作為要件，如果行為人基於本人之授權或其他原因有
    權簽發或製作者，則與無權之偽造行為不同，亦有最高法院五十三年台上字第一
    八一○號判例意旨可按。
三、本件公訴人認被告辛○○○涉有偽造有價證券之犯行，無非係以被告坦承有以丙○○○、己○○、庚○○之名義簽發本票、告訴人乙○○及丁○○均指訴歷歷、
    並據證人丙○○○、己○○、戊○○○於警詢、偵訊中證述屬實，復有本票影本
    九張及會單一紙在卷可佐等資為其論據。訊據被告辛○○○固坦承有於右揭時、
    地在上開各三張本票（共計九張）上分別簽署陳林秀美、庚○○及己○○之姓名
    並按捺其本人之指印等情，惟堅詞否認有為右揭偽造有價證券之犯行，辯稱：伊
    有事先經過會員己○○、庚○○之同意，且丙○○○退會時，亦已告知上情，徵
    得其同意，才以渠等之名義簽發本票，伊並未偽造本票等語。經查：
（一）關於被告如何自任互助會會首於右揭時、地召集每會二萬元之互助會，且嗣後
      以會員己○○、庚○○及已退會會員丙○○○之名義各簽發本票三張，並按捺
      其指印乙情，業據被告供承在卷，且有互助會會單一張及本票影本九紙在卷可
      稽，復經本院當庭勘驗被告所書寫之筆跡與本票上之筆跡均相似，此有本院九
      十一年九月四日訊問筆錄及九十二年三月二十八日審判筆錄可證，是本件究應
      審酌者，係被告以上開會員之名義簽發本票，是否係經過被害人己○○、庚○○及林陳秀英等人之同意始行簽發本票。
（二）依證人己○○於本院調查時證稱：「有，八十四年九月十五日起，我參加一會
      ，是我太太戊○○○用我的名字參加的，我有授權我太太用我的名字去參加。
      」等語（見本院九十一年九月四日訊問筆錄），是認證人己○○係授權同意其
      妻戊○○○以其名義參加互助會，並全權處理，應無疑義；再依證人戊○○○
      於本院調查時證稱：「是用我先生己○○的名義參加的，互助會的事情都是我
      在處理。」、「標到之後，當天被告有到我家，告訴我會款湊不出來，所以我
      告訴她尾款的部分，要被告自己處理，本票我就不開了，我還叫他開一張本票
      ，金額是最後十九會會錢當作擔保，本票現在我家中。」、「（你當時是否有
      同意他使用妳先生的名字開立本票？）我只有告訴她讓她自己處理，就是叫她
      自己去開本票，但是要他自己負責，我不要簽名蓋章，我大概知道她會自己開
      本票。」、「（你知道辛○○○會用妳先生的名字開立本票？）知道，我是叫
      他去處理，也沒有跟她說不要用我先生的名字開立本票。」等語（見本院九十
      一年九月二十四日訊問筆錄），顯見證人戊○○○雖以被告未能給付全部會款
      而拒絕簽發本票，然其早已明知本件互助會會員得標後，須由得標會員簽發本
      票交由會首持以向未得標之活會會員收取會款，互助會始得繼續進行，是被告
      勢必以簽發本票之方式使上開互助會持續運作，乃為證人戊○○○事前已知悉
      之事；且參諸證人戊○○○尚要求被告另行簽發本票一紙，面額係未得標會員
      人數即最後十九會之會款金額作為擔保等情，倘若證人戊○○○並未同意被告
      以其夫己○○之名義簽發本票，又何須要求被告簽發相當於上開十九會會員人
      數之會款金額之本票供作擔保？顯係為免日後若有其他會員持其夫己○○之名
      義所簽發之本票向其提示要求付款時，得以供作給付款項之擔保，益徵證人戊○○○確曾事前同意被告以其夫己○○之名義簽發本票；況證人戊○○○事後
      亦表示被告並非擅自以其夫黃水之名義簽發本票，而同意簽署由被告之女蕭麗
      霞所撰擬內容之同意書，業據證人戊○○○、蕭麗霞於偵查中證述在卷，並有
      同意書一紙在卷可稽，是被告辯稱係經過證人戊○○○之同意始簽發本票乙節
      ，應堪採信。
（三）次依證人庚○○於本院調查時證稱：「（潘春秀是何人？）是我本人，那是我
      的偏名。」、「（你是否有同意她用你的名義開本票？）她有告訴我，但我叫
      她自行處理，我是叫她自己負責任。」、「（被告是否有在妳面前開立本票？
      ）她開好之後，有拿到我家給我看，幾張、時間我忘記了，我還問他是否要蓋
      我的印章，被告說押她的指印即可，她願意負責，所以我知道她用我的名義開
      本票，當時我並沒有阻止她用我的名字，只要她自己負責任。」等語（見本院
      九十一年九月四日訊問筆錄），證人庚○○標取會款後固因被告無法悉數給付
      得標之會款，而未親自簽發本票交被告持以向其餘活會會員收取會款，惟觀諸
      被告曾親自將伊以證人庚○○之名義所簽發本票交庚○○檢視，證人庚○○甚
      至親自向被告表示本票是否須蓋用其印章等語，足認證人庚○○已同意被告使
      用其名義簽發本票，否則當被告告知庚○○上情之際，庚○○何以不表示反對
      並阻止被告使用其名義，甚至當場取走本票，以免流出遭人使用？更見證人庚○○確曾同意被告使用其名義簽發本票，此外，亦有證人庚○○表示被告並非
      擅自使用其名義而親筆簽名之同意書一份附於偵查卷可憑，是被告係經證人庚○○之同意而以其名義簽發本票乙情，亦至為明顯。
（四）又依證人丙○○○證稱其原係上開互助會之會員，惟於繳納第三次會款之後即
      行退會，並要求被告將其之前所繳納之會款全數退還，且被告亦已退還等語，
      訊之被告辯稱：「我當時有跟她說名字可能不能改，但是詳細內容我忘記了，
      我想說名字不能改，所以錢只好我自己處理，我就繼續用她的名字，參加互助
      會。」等語（見本院九十一年九月二十四日訊問筆錄）、「我們鄉下的會都是
      這樣，如果有人退會，會首要處理，會員退會不能更改名字，只要會員標會有
      拿到錢，其他會員不會有意見」等語（見本院九十一年十二月二十四日訊問筆
      錄），訊之證人即介紹丙○○○參加本案互助會之壬○○：「（會員是否同意
      其他會員退會時改名字？）有些人不同意，因為互助會已經進行至一段時間，
      改來改去不好。」、「（你所參加的互助會是否都有這樣的習慣？）是的，我
      們只要有拿到錢就好。」等語（見九十一年十二月二十四日訊問筆錄），經核
      與被告所供述互助會運作之情節相符；按諸一般民間互助會之進行，會員多半
      係基於對會首之信任而加入互助會，且互助會之成員亦以不變動為宜，以避免
      引起其他會員之恐慌，是會首遇有會員退會時，往往繼續以該退會會員之名義
      參加互助會，再由會首負責處理該會員應繳納會款之部分，本件證人丙○○○
      入會後嗣經三次投標後又無端要求退會，顯然使該互助會之進行發生困難，被
      告竟同意其退出而無須負擔任何條件，足認渠等已透過約定由被告負責證人丙○○○退出之部分而解決會員退會所生權義問題，否則證人丙○○○如何領得
      所繳納之全數會款？且證人丙○○○亦自陳有參加過其他互助會等語，自應知
      悉會員退會時，應使他人繼續該會之空缺，否則互助會無以進行，是其既向被
      告表示退會，理應對退出後之會員部分，一併約定由被告負責處理，被告始同
      意給付所繳納會款予證人丙○○○；況證人丙○○○退會之後，上開互助會猶
      仍繼續進行相當時間，迄至第十一會時被告才發生倒會情事，足見被告並無冒
      用證人丙○○○簽發本票之偽造有價證券犯意；復參以證人丙○○○在知悉被
      告以其名義簽發本票一事後，均未表示對被告責難甚或提出告訴，亦無任何意
      見，此觀卷附之警詢、偵查及本院調查筆錄自明，顯見被告辯稱伊確曾告知證
      人丙○○○並徵得其同意乙情，足堪採信。
（五）準此，本件被告固以證人己○○、庚○○及丙○○○等三人之名義簽發本票，
      惟被告均係事先徵得上開三位證人之同意後始行簽發，要與未經本人授權同意
      ，而擅自使用他人之名義無權偽造本票之情形有別，是難據以認定被告有何偽
      造有價證券之犯行。
（六）再者，被告自任上開互助會會首，原應負責向未得標之活會會員逐一收取會款
      後，悉數交予得標之會員，再由得標會員依據其他活會會員之人數，如數簽發
      本票交予會首供作擔保，此係民間互助會運作之一般模式，本件互助會之運作
      亦與上開情形無異，復為告訴人丁○○、乙○○所不否認，而被告就本件互助
      會之進行亦依以此種方式持續進行，迄至該會活會會員僅剩十一位會員時，被
      告始因無法負擔而倒會，亦據被告自承在卷，參諸告訴人丁○○、乙○○於本
      院調查時亦均陳稱被告當時係為收取會款，才交付之前已標會員名義所簽發之
      本票，嗣因被告倒會，致未得標之活會會員不願意再繼續繳交會款，而持前開
      本票自行向死會會員收取會款，才發現上情等語，足見被告固係以其他已得標
      會員之名義所簽發之本票而交付活會會員，惟被告上開所為，純係為使該互助
      會得以繼續進行，並非貪圖而入己私囊，是以，本件尚難遽認被告主觀上有何
      不法所有意圖。
四、至公訴人另認被告行使偽造有價證券，連續向乙○○、丁○○等活會會員收取各
    該期之會款，而有詐欺取財之行為乙節，按刑法第三百三十九條第一項詐欺罪之
    成立，以意圖為自己或第三人不法所有，以詐術使人將本人或第三人之物交付為
    要件。查被告固持證人己○○、庚○○、丙○○○三人之名義所簽發之本票向其
    餘互助會活會之會員行使，然上開本票係經過渠等三名證人事先同意而簽發，已
    如前述，是認被告所持以行使者，並非屬偽造之有價證券，顯難認係施用詐術；
    且被告行使之目的在於使本件互助會得以繼續進行，而依一般互助會之習慣會首
    持已得標會員名義之本票向未得標之會員收取會款，與常情並無不符，本件係被
    告遭部分會員倒會，本身經濟能力有限，無法持續負擔，始出現倒會情事，足見
    被告係基於會首之工作而積極運作互助會，主觀上應無何不法所有意圖，是依前
    開說明，本件被告所為，尚與詐欺罪之構成要件不符，亦未可就此遽認有何詐欺
    罪之犯行，附此敘明
五、綜上所述，尚難遽認被告有公訴人所指之偽造有價證券犯行，此外復查無其他積
    極證據足資證明被告有右述犯行，揆諸首開說明，被告被訴右揭罪嫌，尚屬不能
    證明，不能證明被告有罪，自應為無罪之諭知。
據上論斷，應依刑事訴訟法第第三百零一條第一項，判決如主文。
中      華      民      國    九十二    年      四      月     十一     日
                                臺灣臺東地方法院刑事庭
                                    審判長法  官  楊力進
                                          法  官  柯姿佐
                                          法  官  林卉聆
右正本證明與原本無異。
如不服本判決，應於判決送達後十日內向本院提出上訴狀，其未敘述理由者並應於提
出上訴狀後十日內向本院補提理由書（應附繕本）。
「切勿逕送上級法院」
                                          書記官  蘇  豫
中      華      民      國    九十二    年      四      月    二十九    日


司法院資訊處製作；財團法人民間司法改革基金會備份。
